【裁判字號】    96,訴,3429
【裁判日期】    970821
【裁判案由】    虛報進口貨物
【裁判全文】
臺北高等行政法院判決
                                     96年度訴字第03429號
                              .
原      告  歐鴻國際有限公司
代  表  人  甲○○（董事）
訴訟代理人  沈政雄律師（兼送達代收人）
            周良貞律師
被      告  財政部基隆關稅局
代  表  人  呂財益（局長）
訴訟代理人  乙○○
上列當事人間因虛報進口貨物事件，原告不服財政部中華民國96
年8 月8 日台財訴字第09600281270 號訴願決定（案號：第0000
0000號），提起行政訴訟，本院判決如下：
    主  文
原告之訴駁回。
訴訟費用由原告負擔。
    事實及理由
一、原告起訴後，被告代表人變更為呂財益，是新任代表人具狀
    聲明承受訴訟，核無不合，應予准許，合先敘明。
二、事實概要：原告委由博暉報關股份有限公司於民國（下同）
    95年12月20日向被告申報進口雪茄貨物乙批（報單第AW/BC/
    95/WU11/6001號），其中第4 、5 項原申報淨重合計為1,48
    7.798 公斤。嗣經被告查驗，第4 、5 項貨物淨重合計為1,
    860 公斤，與原申報重量不符，乃核定本件來貨菸酒稅為新
    臺幣（下同）1,299,357 元，健康福利捐1,101,150 元，營
    業稅167,127 元，因本件係C3方式通關，系爭貨物於繳稅後
    放行（海關進口貨物稅費繳納證稅單號碼：AWＺ00000000000
    ，95年12月25日開單，原告同日繳稅）。被告另因原告涉有
    虛報進口貨物重量，偷漏菸酒稅、健康福利捐及營業稅之情
    事，於96年1 月30日以96年第00000000號處分書，依菸酒稅
    法第19條第6 款之規定，處以所漏菸酒稅額及健康福利捐1
    倍之罰鍰計405,700 元，並依加值型及非加值型營業稅法（
    下稱營業稅法）第51條第7 款之規定，處以所漏營業稅額1.
    5 倍之罰鍰計16,400元。原告不服，就上揭2 處分先後申請
    復查均未獲變更，提起訴願亦遭駁回，遂提起行政訴訟。
三、原告起訴主張：
  (一)本件不服補徵課稅核定處分部分，原告已於96年1 月24日申
    請復查，有復查申請書及被告回執聯通知可稽，且復查決定
    前言亦載「申請人因不服本局對其進口菸酒所為菸酒稅及健
    康福利捐之核定」等語，是該補徵課稅核定處分同為本件爭
    訟之程序標的。
  (二)菸酒稅法第2 條第1 項第2 款第3 目就「雪茄」之定義中並
    未明定加接「濾嘴」部分亦屬雪茄之構成部分，復依菸製造
    業良好衛生標準第3 條第2 項第9 款規定，「濾嘴」僅係與
    菸品直接接觸之包裝材料，故濾嘴並非立法定義上雪茄之構
    成部分。財政部95年11月27日台財稅字第09504544800 號函
    （下稱95年函）將「雪茄」包括加接濾嘴部分以論重計稅，
    已逾法律文義，有違租稅法定主義，且該函為解釋性行政規
    則，僅有內部效力，並無對外拘束原告及法院之效力。
  (三)依菸酒稅法第2 條第1 項第2 款第1 目及第7 條第1 款規定
    ，「紙菸」係指將菸草切絲調理後，以捲菸紙捲製，加接或
    不接濾嘴之菸品，其應徵稅額係以「每千支」徵收，與雪茄
    無「加接或不接濾嘴」之明文，且以每公斤論重徵稅，顯然
    有異。立法者既規定雪茄之應徵稅額係以每公斤徵收，顯係
    純就雪茄種菸草及葉之重量而言，不包括加接濾嘴之重量。
    如依財政部95年函規定僅就雪茄之濾嘴部分課徵菸酒稅、菸
    品健康捐及營業稅，即顯違租稅公平原則。
  (四)菸酒稅及關稅之性質、應徵稅額方式及主管稽徵機關皆不同
    ，僅係基於稽徵作業之便利，而由海關「代徵」。海關進口
    稅則解釋準則（下稱解釋準則）係作為解釋關稅歸納稅則號
    別以為計稅稅率之依據，實與菸酒稅之徵收不相干，財政部
    95年函卻援引解釋準則適用於菸酒稅，實有未合。又依解釋
    準則一之規定可知須依解釋準則二、三規定辦理者，僅限於
    海關進口稅則號別或註內未規定之情形。查系爭貨物之稅則
    業經歸列為「2402.10.00.00-8 」，且被告課徵進口關稅，
    並非以解釋準則三(乙)「零售之成套之貨物」解釋歸類。被告
    強加比附援引，實無可採，況解釋準則亦無以進口貨物之製
    成品，某部分與其他部分係「不可分割」者，即應合併整體
    歸類之規定。縱依財政部95年函規定，以濾嘴是否係雪茄製
    成品之一部分，且不可分割為斷，惟系爭貨物之濾嘴構造，
    係以圓柱海綿體附加於雪茄種菸葉之前頭，並以接近菸葉顏
    色材質之紙包裝，故只需將外包裝紙銜接部位折斷即可輕易
    分離，且分離後原以雪茄種菸葉為原料製成之本體部分，仍
    可原狀吸用。系爭貨物之濾嘴，既非其製成品之一部分，亦
    為可分割，自無財政部95年函之適用。又縱認系爭貨物之濾
    嘴係雪茄製成品之一部分且不可分割，惟依解釋準則三(乙)規
    定：「‧‧‧其不能依準則三(甲)歸納者。在本準則可適用之
    範圍內，應按照實質上構成該項貨品主要特徵所用之材料或
    組件分類。」系爭貨物構成主要特徵之材料即為「菸葉」，
    並非「濾嘴」，故應僅按「菸葉」之重量計稅，而非合併「
    濾嘴」。
  (五)菸酒稅法僅係規定將菸酒稅、菸品健康福利捐及營業稅由海
    關代徵，並未將違章案件授權由海關處理，此由菸酒稅法第
    4 章罰則並無準用菸酒稅法第12條第2 項及同法第3 章之規
    定，及菸酒稅法第22條之1 亦未將第4 章之罰則規定於菸品
    健康福利捐準用可知，行政法院（現改制為最高行政法院）
    84年5 月份第2 次庭長評事聯席會議決議：「稅捐稽徵法第
    35條之1 雖定有國外輸入之貨物由海關代徵之稅捐，其徵收
    及行政救濟程序，準用海關緝私條例之規定辦理，但僅係有
    關徵放稅捐之準用規定，對於違章行為之規定應不在其列。
    」亦可資參照。故被告就原告違章行為裁處，實欠缺事務處
    理權限。又稅捐稽徵法第50條之2 之增訂係為解決增訂前，
    違反稅法應處罰鍰之案件，均由稅捐稽徵機關移送法院裁罰
    ，與行政罰應由行政機關處分之性質或法理不符，故予修正
    增列，並非針對內地稅各主管稽徵機關與海關或關稅局間，
    關於菸酒稅、菸品健康福利捐及營業稅等由海關代徵之稅捐
    案件，其違章處罰鍰案件權限管轄亦同予調整或併此授權之
    規定。
  (六)原告自開始進口系爭雪茄起至原處分作成前，報關時均係以
    扣除濾嘴部分計重，並經被告查驗後准予通關，基於行政自
    我拘束原則，原告自可信賴被告解釋適用菸酒稅法第7 條第
    3 款規定，係以扣除濾嘴部分之重量為正確，故進口系爭貨
    物時，亦循慣例辦理。又遍查政府公報查詢系統、新頒賦稅
    法令釋函公告暨檢索系統、財政部網站財政法令之關稅項下
    解釋函令，均無財政部95年函確已依行政程序法第160 條第
    2 項規定登載發布之訊息，該函既未經登載發布，被告自難
    期待原告得查明該函業變更行政慣例。是原告遵循行政先例
    申報，即無故意、過失而不應處罰。爰為聲明請求將訴願決
    定、復查決定及原處分（含菸酒稅、健康福利捐及營業稅之
    核定及罰鍰）均撤銷。
四、被告則以：
  (一)財政部95年函係屬行政程序法第159 條第2 項第2 款規定之
    「解釋性行政規則」，依同法第160 條及第161 條規定，有
    效下達之行政規則，具有拘束訂定機關、其下級機關及屬官
    之效力。該解釋之當否，非被告職權範疇，被告依該函作成
    課稅處分，於法有據，非屬無效之行政處分。
  (二)菸酒稅法第2 條雖未就雪茄之定義如同紙菸明定包括有加接
    或不接濾嘴，解釋上即應認為不論是否加接濾嘴皆應包括在
    內。況財政部為菸酒稅法之主管機關，就該法條自有權解釋
    ，財政部95年函：「‧‧‧關於廠商報運進口之雪茄菸品，
    若濾嘴係雪茄製成品之一部分且不可分割者，應合併整體重
    量課徵菸酒稅及菸品健康福利捐。‧‧‧」業就濾嘴應加計
    於雪茄之重量合併課稅作成解釋，是原告所訴應扣除濾嘴重
    量，僅計雪茄本體之重量云云，顯屬無據。次按稅法中未加
    定義或規定之事項，而其他法律有規定者，基於整體法律解
    釋之一致性，原則上應得加以援用。海關進口稅則係依關稅
    法第3 條第1 項後段，經由立法程序制定公布，其法源位階
    與立法院制定之法律相當。海關進口稅則為我國海關於貨物
    進口時核定稅則號別之依據，解釋準則並確保分類不致發生
    遺漏和重複現象，使任何貨品均得以歸入唯一正確之稅則號
    別。查菸酒稅法中並未就雪茄之重量作出明確之定義，被告
    爰依解釋準則中關於「零售之成套之貨物」之分類解釋，及
    財政部95年函，將濾嘴重量一併計至整體貨物，核屬適法允
    當。又因紙菸與雪茄菸酒稅之徵收方式不同，致雪茄加接濾
    嘴與否即影響應納稅額，紙菸則不影響應納稅額，形成不合
    理現象，縱或屬實，惟此係立法政策之問題，僅得透過修法
    解決，究無礙於原處分之合法性。
  (三)依原告所提系爭貨物實體樣品之相片可知，系爭貨物之濾嘴
    已直接黏合於雪茄菸上，構成雪茄菸不可分之一部，故雪茄
    及濾嘴即應視為一整體貨物，而應合併計稅。原告訴稱僅須
    將外包裝紙銜接部位折斷即可輕易分離，濾嘴非其製成品之
    一部，亦為可分割云云，係強將整體貨物拆解，昧於常理，
    遑論拆解後如何吸用，是原告所訴，顯無足採。
  (四)查「本法有關登記及稽徵有關事項，由財政部擬訂菸酒稅稽
    徵規則，報請行政院核定後發布之。」「本規則依菸酒稅法
    第20條規定訂定之。」「國外進口之應稅菸酒，經查有逃漏
    關稅、菸酒稅及菸品健康福利捐情事者，除依前條規定作成
    紀錄外，並應連同菸酒移送海關，就逃漏關稅部分，依關稅
    法及海關緝私條例之規定辦理；其逃漏菸酒稅及菸品健康福
    利捐部分，由海關依本法有關規定補徵稅款及處罰，並補徵
    菸品健康福利捐。」為菸酒稅法第20條、菸酒稅稽徵規則第
    1 條及第25條所明定，被告本於上開法令對違反菸酒稅法之
    行為自有裁罰權限。
  (五)查被告對於系爭貨物向依職權逕以整體貨物課徵稅捐，並無
    解釋分歧情事，關稅總局95年11月14日台總局徵字第095102
    3985號函係關稅總局為考量雪茄進口商之權益，特函詢主管
    機關財政部表示意見，後經財政部作成95年函支持被告見解
    ，被告並立即將上開資訊公告於公開網站上，有被告95年12
    月12日新聞稿影本可稽。查貨物進口人就所運貨物本即負有
    誠實申報之義務，原告係專業貿易商，於系爭貨物進口通關
    前，自應查明其實際到貨情事與相關法令規定，盡其誠實申
    報之義務。原告於95年12月20日報運進口系爭貨物，在被告
    踐行公告程序後，當不得以不知而獲邀免罰，其應注意能注
    意而不注意，即難謂為無過失。至原告所述先前進口雪茄二
    批均未合併申報濾嘴部分之重量，卻仍經通關放行一事，按
    違章行為之成立係以個案認定，此與行政自我拘束及信賴保
    護原則究屬二事，縱原告所稱確有其事，亦僅係部分驗貨關
    員一時疏忽，即行驗放，尚難遽謂原處分並非合法。
五、本院之判斷：
  (一)按「本法用詞定義如下︰．．．二、菸︰指全部或一部以菸
    草或其代用品作為原料，製成可供吸用、嚼用、含用或聞用
    之製成品。其分類如下︰‧‧‧（三）雪茄︰指以雪茄種菸
    草，經調理後以填充葉為蕊，中包葉包裹、再以外包葉捲包
    成長條狀之菸品，或以雪茄種菸葉為主要原料製成，菸氣中
    具有明顯雪茄菸香氣之非葉捲雪茄菸。」「菸之課稅項目及
    應徵稅額如下︰‧‧‧三、雪茄︰每公斤徵收新台幣590 元
    。」「進口應稅菸酒，納稅義務人應向海關申報，並由海關
    於徵收關稅時代徵之。」「納稅義務人有下列逃漏菸酒稅及
    菸品健康福利捐情形之一者，除補徵菸酒稅及菸品健康福利
    捐外，按補徵金額處1 倍至3 倍之罰鍰：‧‧‧六、短報或
    漏報應稅數量者。」「菸品另徵健康福利捐，其應徵金額如
    下：．．．三、雪茄：每公斤徵收新臺幣500 元。」「納稅
    義務人，有左列情形之一者，除追繳稅款外，按所漏稅額處
    1 倍至10倍罰鍰，並得停止其營業：‧‧‧七、其他有漏稅
    事實者。」為菸酒稅法第2 條第1 項第2 款第3 目、第7 條
    第3 款、第12條第2 項、第19條第6 款及第22條第1 項第3
    款及營業稅法第51條第7 款所明定。次按「依本法或稅法規
    定應處罰鍰者，由主管稽徵機關處分之，不適用稅法處罰程
    序之有關規定，受處分人如有不服，應依行政救濟程序辦理
    。‧‧‧」為稅捐稽徵法第50條之2 所明定。
  (二)如事實概要欄所載之事實，有進口報單、海關進口貨物稅費
    繳納證影本、被告96年第00000000號處分書及系爭貨物照片
    可稽（見原處分卷附件1 、4 ，本院卷第8 、23頁），且為
    原告所不爭執，堪認為真實。原告雖主張系爭貨物（雪茄）
    不加計濾嘴重量徵稅云云，惟查雪茄係依重量課稅（菸酒稅
    法第7 條），同法第2 條關於雪茄之定義，未如紙菸定義特
    為明文無論加接或不接濾嘴均包括在內，但其既未特別排除
    加接濾嘴在內，參以菸酒稅法並未就雪茄是否應加計濾嘴重
    量課稅為規定，應係認為無須特別規定，視其是否構成完整
    之雪茄菸品而定，即應按其歸列為雪茄之稅則號別一併計稅
    。查系爭貨物之濾嘴係與菸體完整合一構成雪茄之成品，為
    雪茄菸不可分割之部分（見本院卷第23頁），故濾嘴與原告
    所稱之雪茄（菸體）係一整體貨物，自應合併整體重量課徵
    菸酒稅及菸品健康福利捐，要無扣除濾嘴重量可言。至於原
    告訴稱可將系爭貨物濾嘴部分折斷分離，已破壞系爭貨物之
    物理常態，顯不足以認為系爭貨物之濾嘴可分割而非雪茄成
    品之部分。
  (三)稅捐稽徵法第50條之2 規定：「依本法或稅法規定應處罰鍰
    者，由主管稽徵機關處分之，不適用稅法處罰程序之有關規
    定‧‧‧」進口菸酒應徵之菸酒稅，依菸酒稅法第12條第2
    項規定既由海關於徵收關稅時代徵，該稅捐實際主管稽徵之
    機關為海關，有關進口菸酒之違章應處罰鍰者，自應由各關
    稅局為處分。此與稅捐稽徵法第50條之2 增訂之立法理由，
    在於調整稅捐罰鍰原移送法院裁罰之作法，以回歸行政法罰
    由行政機關處分之正常體制，並無衝突，被告自得就本件原
    告違反菸酒稅法之行為為處分。至於菸酒稅法第20條規定：
    「本法有關登記及稽徵有關事項，由財政部擬訂菸酒稅稽徵
    規則，報請行政院核定後發布之。」係將同法登記及稽徵有
    關事項授權主管機關財政部訂定菸酒稅稽徵規則，並未明文
    排除海關基於進口菸酒實際主管稽徵機關地位，得就其違章
    裁處罰鍰之權限。菸酒稅稽徵規則第25條規定無非係由主管
    機關財政部重申國外進口之應稅菸酒，經查有逃漏菸酒稅及
    菸品健康福利捐情事者，依法應由海關依有關規定補徵稅款
    及處罰，並補徵菸品健康福利捐，被告就原告違反菸酒稅法
    之行為所為處分，自非欠缺事務權限。
  (四)財政部95年函：「關於廠商報運進口之雪茄菸品，若濾嘴係
    雪茄製成品之一部分且不可分割者，應合併整體重量課徵菸
    酒稅及健康福利捐。」係為協助下級機關就雪茄菸品之計重
    徵稅所為之解釋性規定，為行政程序法第159 條第2 項第2
    款規定之行政規則，依同法第160 條第1 項規定，以下達下
    級機關之方式生效。該函既經關稅總局下達關稅總局及各關
    稅局，即已生效，具有拘束訂定機關、其下級機關及屬官之
    效力，被告自得予以援用。至於同法第160 條第2 項：「行
    政機關訂定前條第2 項第2 款之行政規則，應由其首長簽署
    ，並登載於政府公報發布之。」之規定，係鑑於同法第159
    條第2 項第2 款所例示之解釋性規定及裁量基準等，行政機
    關內部遵照之結果，將間接拘束外部一般人民，乃特別規定
    應在公報上登載以為發布，並非生效要件，縱如原告所言95
    年函未經登載於政府公報發佈，於該函之效力亦無影響。況
    該函資訊業經於95年12月12日以新聞稿方式公告於公開網站
    （見本院卷第103 頁）。
  (五)貨物進口人就所運貨物負有誠實申報之義務，原告係專業貿
    易商，當知雪茄係以其「重量」為計算課徵菸酒稅及菸品健
    康福利捐之基準，其於系爭貨物進口通關前，自應查明其實
    際到貨重量等事項及相關法令規定，以為誠實申報。被告對
    於系爭貨物向依職權逕以整體貨物課徵稅捐，並無解釋分歧
    情事，業據陳明在卷，況其業於95年12月12日將本件相關資
    訊以新聞稿方式公告於公開網站，原告於同年月20日報進系
    爭貨物，縱有疑義，並非不能事先向有關權責機關或至相關
    網站查詢，以為誠實申報，其未注意逕行扣除濾嘴重量為申
    報，致生虛報重量之違章，縱非故意，難謂無過失，自不得
    主張免責。
  (六)進口貨物是否涉及虛報，係實際來貨之狀態為認定。原告所
    稱在前進口雪茄2 批未合併申報濾嘴之重量，仍經通關放行
    一節，縱然屬實，亦屬個案認定，不能據以主張被告就系爭
    貨物稅捐之核課及處分違法，此與行政自我拘束及信賴保護
    原係屬二事，不能混為一談。
六、綜上所述，原告主張均無可採。從而被告將系爭貨物併計濾
    嘴重量，核定本件來貨菸酒稅為1,299,357 元，健康福利捐
    1,101,150 元，營業稅167,127 元；並以原告涉有虛報進口
    貨物重量，偷漏菸酒稅、健康福利捐及營業稅之情事，處以
    所漏菸酒稅額及健康福利捐1 倍之罰鍰計405,700 元，及所
    漏營業稅額1.5 倍之罰鍰計16,400元，復查及訴願決定遞予
    維持，揆諸首開規定，均無違誤。原告仍執前詞訴請撤銷，
    為無理由，應予駁回。
七、兩造其餘陳述於判決結果不生影響，無庸一一論列，併予敘
    明。
據上論結，本件原告之訴為無理由，爰依行政訴訟法第98條第1
項前段，判決如主文。
中    華    民    國    97    年     8    月   21     日
                    臺北高等行政法院第三庭
                              審判長法  官  姜  素  娥
                                    法  官  曹  瑞  卿
                                    法  官  楊  莉  莉
上為正本係照原本作成。
如不服本判決，應於送達後20日內，向本院提出上訴狀並表明上
訴理由，如於本判決宣示後送達前提起上訴者，應於判決送達後
20日內補提上訴理由書（須按他造人數附繕本）。
中    華    民    國    97    年     8    月   21     日
                                    書記官  林  俞  文


司法院資訊處製作；財團法人民間司法改革基金會備份。
